臺灣新北地方法院民事判決
110年度家繼訴字第25號
原      告  林昇輝  


被      告  林素蓮  


上列當事人間請求返還遺產事件，本院於111年5月3日言詞辯論
終結，判決如下：
    主      文
原告之訴駁回。
訴訟費用由原告負擔。
    事實及理由
壹、程序部分：
    按訴狀送達後，原告不得將原訴變更或追加他訴，但請求之
    基礎事實同一、或擴張或減縮應受判決事項之聲明者，不在
    此限，民事訴訟法第255條第1項第2款、第3款定有明文，上
    開規定均為家事事件法第51條所準用。原告提起本件請求時
    原聲明：「被告林素蓮應返還原告新台幣(下同）100萬元，
    及自民國100年4月10日起至清償日止，按年利率百分之五計
    算之利息。」(見本院卷第17頁)。嗣於109年11月11日具狀
    追加聲明「被告林素蓮應返還原告55萬元，及自100年4月10
    日起至清償日止，按年利率百分之五計算之利息。」(見本
    院卷第39頁)，並於109年11月26日具狀更正訴之聲明為：「
    要求被告林素蓮返還原告100萬及55萬合計金額為155萬元，
    自民國100年4月10日起至清償日止，按年利率百分之五計算
    之利息。」（見本院卷第45頁）。又於110年4月14日當庭將
    利息起算日變更為「自起訴狀送達翌日起請求利息」。經核
    原告上開訴之變更追加，係屬基於同一基礎事實請求返還被
    繼承人林家賢之遺產、減縮利息起算日之聲明，核與前揭規
    定相符，自應准許。　
貳、實體部分：
一、原告起訴主張略以：
　㈠被繼承人林家賢於99年4月21日死亡，被告掌管被繼承人之現
    金遺產，其於100年4月10日將被繼承人之現金遺產明細列出
    ，並依被繼承人遺囑將現金遺產分配予原告及原告之兄長林
    室棋之子女。然被告於遺產明細中，將原告應自被繼承人遺
    產之繼承數額，扣除96年6月4日被告贈與原告之妻楊維莉與
    其子林楚謙之教育基金款項100萬元，使原告可分配之金額
    減少100萬元；被告亦將其於97年1月18日至97年8月13日間
    贈與被繼承人之植牙費用110萬元自被繼承人之遺產數額中
    扣除，使原告可分配之金額減少55萬元(110萬/2位繼承人)
    。是被告將其所贈與予原告之子及被繼承人之款項自原告可
    從被繼承人遺產繼承之數額中扣除。而依民法第408條1項規
    定，贈與物之權利已移轉，贈與人非有民法第416條之撤銷
    贈與事由不得撤銷贈與，被告分別於96年、97年間已交付贈
    與之金錢、支付植牙費用，完成贈與，自不得撤銷贈與。被
    告竟自行於100年4月10日被繼承人之現金遺產明細扣除上開
    金額未給付原告，是被告共侵害原告可受分配之現金遺產15
    5萬元，應依不當得利予以返還予原告155萬元等語。
　㈡原告雖曾於100年4月11日在被告所提之被繼承人現金遺產明
    細表P3版(下稱系爭協議)中簽名，然此係遭被告詐騙所簽，
    因被告當時從門縫中遞出兩種版本文件（P2、P3），向原告
    表示就贈與林楚謙之教育基金款項100萬元，原告之妻楊維
    莉已向其表示要返還給被告，惟原告當日返家向楊維莉詢問
    始知並未有此一事情。後來一直到被告某日持原告為受款人
    之支票支付花款，原告察覺被告有偽造文書嫌疑，始清查所
    有遺產，故就簽署上開文件主張因遭詐騙，而撤銷意思表示
    等語。
　㈢並聲明：要求被告林素蓮返還原告100萬及55萬合計金額為15
    5萬元，自起訴狀送達翌日起至清償日止，按年利率百分之
    五計算之利息。
二、被告答辯則以：
　  110年4月10日適逢被繼承人祭日，祭拜完父親後被告提出第
    一種版本現金遺產分割協議予原告，原告及其妻即大罵哭鬧
    吵著要往生的父親出來說明，翌日被告請原告將第一種版本
    （P1）協議帶來被告家中更換，並給予原告第二種（P2）、
    第三種（P3）版本選擇，被告選擇第三種版本（P3）之協議
    （即系爭協議）並簽收後返家，是兩造已於110年4月11日就
    被繼承人現金遺產達成系爭協議。原告自行選擇有載明「一
    、(2)請退還96年給予的100萬元(小乖的身故保險理賠金)」
    內容之系爭協議，被告未曾向原告表示原告之妻欲返還100
    萬，並未欺騙原告，且原告所提100萬元，係被告贈與原告
    大兒子之金錢，原告已於系爭協議中同意退還。另就被繼承
    人植牙花費110萬元部分，被告並未表示要支付該筆費用，
    僅為被告陪同被繼承人前往醫院處理，該費用仍是由被繼承
    人自行支付。再者原告事隔多年，才就系爭協議提出質疑，
    被告亦主張時效抗辯，原告不得再跟被告請求等語。並聲明
    ：駁回原告之訴。
三、法院之判斷：
  ㈠被繼承人林家賢於99年4月21日死亡，被告掌管被繼承人之現
    金遺產，其於100年4月10日將被繼承人之現金遺產明細分配
    方式列出第一種版本（P1），原告嗣於100年4月11日從第二
    種版本（P2）、第三種版本(P3)中選擇第三種版本即系爭協
    議簽名等情，為兩造所不爭執，並有戶籍謄本、被繼承人之
    現金遺產明細列表3種版本在卷可稽，堪信屬實。
　㈡按因被詐欺或被脅迫而為意思表示者，表意人得撤銷其意思
    表示，前條之撤銷，應於發見詐欺或脅迫終止後，一年內為
    之。但自意思表示後，經過10年，不得撤銷。民法第92條第
    1項前段、第93條分別定有明文。被詐欺而為意思表示者，
    依民法第92條第1項之規定，表意人固得撤銷其意思表示，
    惟主張被詐欺而為表示之當事人，應就此項事實負舉證之責
    任（最高法院44年台上字第75號裁判參照）。民法第93條之
    期間係法定除斥期間，其時間經過，撤銷權即告消滅，縱未
    經當事人主張或抗辯，法院亦應依職權予以調查審認，以為
    判斷之依據（最高法院88年度台上字第1236號判決參照）。
　㈢原告雖主張兩造就被繼承人之遺產並無分割協議，被告應依
    被繼承人遺囑將現金分配與原告及原告之兄長林室棋之子女
    ，贈與原告之妻及子之教育金100萬元、贈與被繼承人之植
    牙費用110萬元既已交付受贈人不得撤銷，被告應返還原告
    應分配之現金遺產155萬元等語。然被繼承人之遺產除現金
    外，尚有數筆土地、郵局存款等，有遺產免稅證明書等資料
    在卷可佐，被繼承人之遺產均已分配完畢，遺產土地由所有
    繼承人依應繼分比例分配，郵局存款由4名女兒均分，其餘
    寄放在長輩處之農會餘款、現金則依原告簽署之系爭協議分
    配予原告及原告兄長3名子女等分配現況，亦為兩造所不爭
    執。則系爭協議既為原告親簽，被繼承人之遺產已分配完畢
    ，就現金遺產部分亦已依照系爭協議分配，原告主張兩造並
    無分割協議等情，即難認為真實。
　㈣又原告雖主張因被告謊稱96年贈與原告之妻及子之100萬元，
    其妻同意返還，故係遭被告詐欺始簽署系爭協議，欲撤銷意
    思表示；被繼承人之植牙費用110萬係被告贈與被繼承人等
    情，惟為被告所爭執，原告復未舉證以實其說，尚難遽認原
    告主張之事實為真。且系爭協議已明白記載遺產現金扣除被
    繼承人植牙費用110萬元後分配此節，原告既然簽署系爭協
    議，即已表示同意此計算方式；再者，原告自承系爭協議為
    100年4月11日簽署，簽立系爭協議當日返家詢問其妻，即知
    悉遭被告詐欺其妻同意返還100萬元此事，足見原告於100年
    4月11日即已發現其所指詐欺情事，卻遲至109年11月3日始
    提出本訴訟，嗣後始主張撤銷其意思表示，顯已逾1年之除
    斥期間，其撤銷權縱曾存在亦已消滅，不得再為撤銷。
　㈤綜上所述，兩造就被繼承人之現金遺產之計算、分配方式既
    已達成系爭協議，系爭協議即有拘束兩造之效力，原告雖否
    認系爭協議並主張撤銷意思表示，惟已逾1年除斥期間，自
    不得撤銷。從而，原告依據不當得利之法律關係請求被告應
    返還現金遺產155萬元及其利息，為無理由，應予駁回。
四、本件判決之基礎已臻明確，兩造其餘攻擊防禦方法及證據資
    料，經核與本件判決結果不生影響，自無逐一審究之必要，
    附此敘明。
五、訴訟費用負擔之依據：家事事件法第51條、民事訴訟法第78
    條。
中　　華　　民　　國　　111 　年　　6 　　月　　24　　日
                  家事第二庭  法  官  陳秋君
以上正本係照原本作成。　　　　　　　　　
如不服本判決，應於判決送達後20日之不變期間內，向本院提出
上訴狀。如委任律師提起上訴者，應一併繳納上訴審裁判費。
中　　華　　民　　國　　111 　年　　6 　　月　　24　　日
                              書記官  林宜宣